臺灣臺南地方法院柳營簡易庭民事判決
111年度營簡字第170號
原      告  吳玲珠  
訴訟代理人  吳岳輝律師
被      告  吳佩真  

上列當事人間請求返還不當得利事件，經本院於民國111年5月4
日言詞辯論終結，判決如下：
    主  文
被告應給付原告新臺幣壹拾肆萬玖仟叁佰陸拾柒元，及自民國一
百一十一年二月十五日起至清償日止，按週年利率百分之五計算
之利息。
訴訟費用由被告負擔。
本判決得假執行。
    事實及理由
一、按訴狀送達後，原告不得將原訴變更或追加他訴，但擴張或
    減縮應受判決事項之聲明者，不在此限，民事訴訟法第255
    條第1項第3款定有明文。本件原告起訴時第1項聲明原為：
    被告應給付原告新臺幣（下同）160,000元，及自起訴狀繕
    本送達翌日起至清償日止，按週年利率百分之5計算之利息
    。嗣訴狀送達後，於民國111年5月4日當庭及具狀變更其請
    求金額為149,367元（見本院卷第41頁、第47頁至第48頁，
    計算式詳如後述），核屬減縮應受判決事項之聲明，揆之前
    開法律規定，並無不合，應予准許。
二、原告主張：原告前於110年6月28日，於通訊軟體LINE收到真
    實姓名年籍不詳，顯示名稱為「花花」之人（下稱自稱「花
    花」之人）來電，稱有借貸需求，原告誤以為自稱「花花」
    之人係其友人女兒，不疑有他，於同日下午2時27分許前往
    高雄民族社區郵局，臨櫃匯款160,000元至自稱「花花」之
    人所指定，被告名下中華郵政股份有限公司白河郵局帳號00
    000000000000000號之帳戶（下稱系爭帳戶），嗣因自稱「
    花花」之人持續向原告借款，原告向其友人確認後始知受騙
    。被告無法律上原因受有原告匯款之利益，致原告受有損害
    ，嗣被告雖已匯還原告10,633元，惟原告仍得向被告請求返
    還其匯款餘額，為此，依民法第179條前段規定，提起本件
    訴訟等語。並聲明：被告應給付原告149,367元【計算式：1
    60,000元－10,633元＝149,367元】，及自起訴狀繕本送達翌
    日起至清償日止，按週年利率百分之5計算之利息。
三、被告則以：被告係求職遭詐騙，在不知情之情形下致系爭帳
    戶淪為詐騙集團之人頭帳戶使用，事後被告也有去報案，並
    將餘款10,633元匯還原告，目前沒有清償能力等語置辯。並
    聲明：原告之訴駁回。
四、得心證之理由：
　㈠經查，原告主張其於上開時、地，因遭自稱「花花」之人之
    詐騙，以臨櫃方式匯款160,000元至系爭帳戶，嗣被告已匯
    還原告10,633元等情，業據其提出無摺存款存款人收執聯、
    存摺影本各1紙為證（見調字卷第15頁，本院卷第49頁）。
    被告固否認對有何詐欺之行為，但其自陳系爭帳戶係求職遭
    人詐騙等語，可見系爭帳戶之使用確與詐騙集團有所關聯，
    與原告主張受詐欺乙情並無不符。又被告因其名下系爭帳戶
    為詐騙集團成員作為人頭帳戶使用而涉嫌詐欺案件，經臺灣
    臺南地方檢察署（下稱臺南地檢署）檢察官偵查終結後，以
    被告抗辯其遭求職欺詐受騙乙詞可採，並非本於與詐騙集團
    共謀詐欺或幫助詐欺之犯意，認被告犯罪嫌疑不足，於110
    年11月23日以110年度營偵字第2285號為不起訴處分；嗣因
    原告不服聲請再議，經臺灣高等檢察署臺南檢察分署（下稱
    臺南高檢署）檢察長於110年12月20日以110年度上聲議字第
    2043號處分書駁回再議確定（下稱另案）等情，亦有上開不
    起訴處分書及處分書各1份可按（見調字卷第17頁至第23頁
    ），並經本院依職權調取另案及同署110年度偵字第18358號
    （本院按：係訴外人劉文堂匯款至被告名下中國信託商業銀
    行帳戶，對被告提起詐欺告訴之案件，亦經臺南地檢署檢察
    官不起訴處分及臺南高檢署檢察長駁回再議確定）偵查卷宗
    查明無訛。此部分事實，先堪為認定。
　㈡按無法律上之原因而受利益，致他人受損害者，應返還其利
    益，民法第179條前段定有明文。次按不當得利依其類型可
    區分為「給付型之不當得利」與「非給付型不當得利」，前
    者係基於受損人有目的及有意識之給付而發生之不當得利，
    後者乃由於給付以外之行為（受損人、受益人、第三人之行
    為）或法律規定所成立之不當得利。又於「非給付型之不當
    得利」中之「權益侵害之不當得利」，凡因侵害歸屬於他人
    權益內容而受利益，致他人受損害，即可認為基於同一原因
    事實致他人受損害，並欠缺正當性；亦即以侵害行為取得應
    歸屬他人權益內容的利益，而不具保有該利益之正當性，即
    應構成無法律上之原因，成立不當得利（最高法院101年度
    台上字第1722號判決意旨參照）。查本件被告因原告匯款受
    有160,000元之利益，係原告受自稱「花花」之人詐騙所致
    ，已如前述，該財產變動之原因，係詐騙集團成員侵害歸屬
    他人權益內容之不法行為，被告取得前開利益，既係第三人
    違反公序良俗之行為所致，自難認其有何繼續保有利益之正
    當性，而無法律上之原因。且上開匯款在原告匯入系爭帳戶
    時，即轉化為被告對該金融機構之存款債權，被告實際財產
    總額已隨之增加，蓋因金錢具有高度可代替性及普遍使用性
    ，祇須移入受領人之財產中，即難以識別，不得謂所受之利
    益已不存在（最高法院93年度台上字第1980號判決意旨參照
    ），至被告匯還原告10,633元部分，原告已於聲明減縮，其
    餘被告領取交付詐騙集團成員之匯款部分，仍屬被告財產總
    額所受利益，原告自得向被告請求返還。依此，原告依民法
    第179條前段之規定，請求被告返還所受利益149,367元【計
    算式：160,000元－10,633元＝149,367元】，自屬有據。　　
　㈢再按給付無確定期限者，債務人於債權人得請求給付時，經
    其催告而未為給付，自受催告時起，負遲延責任。其經債權
    人起訴而送達訴狀，或依督促程序送達支付命令，或為其他
    相類之行為者，與催告有同一之效力；遲延之債務，以支付
    金錢為標的者，債權人得請求依法定利率計算之遲延利息；
    應付利息之債務，其利率未經約定，亦無法律可據者，週年
    利率為百分之5，民法第229條第2項、第233條第1項前段、
    第203條分別定有明文。本件原告起訴請求返還不當得利，
    係無確定期限之給付，揆之前開說明，被告在受原告催告而
    未為給付時，始負遲延責任。本件民事起訴狀繕本於111年2
    月14送達被告，有本院送達證書2紙在卷可憑（見調字卷第3
    3頁、第35頁），即應以該起訴狀繕本之送達，認定發生催
    告效力。從而，原告請求被告149,367元，自111年2月15日
    起至清償日止，按週年利率百分之5計算之法定遲延利息，
    亦屬有據。　　
五、綜上所述，原告依民法第179條前段規定，請求被告給付149
    ,367元，及自111年2月15日起至清償日止，按週年利率百分
    之5計算之利息，為有理由，應予准許。
六、本件事證已臻明確，兩造其餘攻擊防禦方法及舉證，核與判
    決結果均無影響，爰不另一一論述。　　
七、本件原告勝訴部份，係就民事訴訟法第427條第1項規定簡易
    訴訟事件所為被告敗訴之判決，爰依同法第389條第1項第3
    款之規定職權宣告假執行。
八、據上論結，本件原告之訴為有理由，依民事訴訟法第436條
    第2項、第78條、第389條第1項第3款，判決如主文。
中　　華　　民　　國　　111 　年　　5 　　月　　18　　日
                  柳營簡易庭    法  官  徐安傑
以上正本係照原本作成。
如不服本判決，應於判決送達後20日內，向本院提出上訴狀並表
明上訴理由，如於本判決宣示後送達前提起上訴者，應於判決送
達後20日內補提上訴理由書（須附繕本）。 
中　　華　　民　　國　　111 　年　　5 　　月　　18　　日
                                書記官  吳昕儒